【裁判字號】    99,易緝,131
【裁判日期】    991013
【裁判案由】    詐欺
【裁判全文】
臺灣臺北地方法院刑事判決             99年度易緝字第131號
公  訴  人  臺灣臺北地方法院檢察署檢察官
被      告  甲○○
上列被告因詐欺案件，經檢察官聲請以簡易判決處刑（97年度偵
字第5096號），本院認不宜以簡易判決處刑，改依通常程序審理
，判決如下：
    主  文
甲○○幫助意圖為自己不法之所有，以詐術使人將本人之物交付
，累犯，處有期徒刑肆月，如易科罰金，以新台幣壹仟元折算壹
日。
    犯 罪 事 實
一、甲○○前因妨害性自主案件，經臺灣臺中地方法院以93年度
    少連訴字第91號判決判處有期徒刑7 月確定，於民國94年10
    月21日執行完畢。詎猶不知悔改，可預見一般人刻意使用他
    人之銀行帳戶，其目的應在於取得贓款及掩飾犯行，以逃避
    警方查緝，故將銀行帳戶提供予他人使用，即有供作詐欺取
    財犯罪之可能，竟仍基於縱有人持其所有之銀行帳戶作為詐
    欺取財之犯罪工具，亦不違背其本意之幫助詐欺取財不確定
    故意，於96年1月24日至同年2月初間某日，在臺中縣烏日鄉
    ○○路之郵局附近，將其所有之華南商業銀行大昌分行帳戶
    （帳號：000000000000，下稱華南銀行帳戶）存摺、提款卡
    、密碼交付予姓名年籍不詳之王姓成年男子。嗣該王姓成年
    男子所屬詐欺集團成員即共同基於意圖為自己不法所有之犯
    意聯絡，於96年11月29日某時，以潘英瑞（業經本院以97年
    度易字第1209號判決判處有期徒刑4月確定）申辦之0000000
    000 號行動電話聯繫楊文清，自稱係香港人「嚴世宗」，向
    楊文清佯稱其抽中新台幣（下同）100 萬元之獎金，但須先
    匯部分款項始能領取該100 萬元獎金，致楊文清陷於錯誤，
    遂依其指示於96年11月30日至桃園縣桃園市農會信用部，匯
    款30萬元至甲○○之華南銀行帳戶內，旋遭提領殆盡。嗣經
    楊文清發覺遭騙而報警，始循線查悉上情。
二、案經楊文清訴由臺北市政府警察局移送臺灣臺北地方法院檢
    察署檢察官偵查後聲請以簡易判決處刑，本院認不宜以簡易
    判決處刑，改依通常程序審理。
    理  由
一、按被告以外之人於審判外之陳述，雖不符刑事訴訟法第159
    條之1 至第159 條之4 之規定，而經當事人於審判程序同意
    作為證據，法院審酌該言詞陳述或書面陳述作成時之情況，
    認為適當者，亦得為證據。當事人、代理人或辯護人於法院
    調查證據時，知有第159 條第1 項不得為證據之情形，而未
    於言詞辯論終結前聲明異議者，視為有前項之同意，刑事訴
    訟法第159 條之5 定有明文。本件被告於言詞辯論終結前，
    對於後述告訴人楊文清於警詢中所為證述，以及桃園縣政府
    警察局桃園分局大樹派出所受理各類案件紀錄表、受理詐騙
    帳戶通報警示簡便格式表、內政部警政署反詐騙案件紀錄表
    等言詞及書面供述證據，迄至本案言詞辯論終結前，均未就
    證據能力聲明異議，復經本院於審理時逐一提示予被告、公
    訴人表示意見，本院審酌該等供述證據之取得過程並無瑕疵
    ，與本案待證事實間復具有相當之關聯性，以之為本案證據
    並無不當，自得採為認定犯罪事實之基礎。
二、訊據被告對於上開犯罪事實，於本院審理中坦承不諱（見本
    院易緝字卷第80頁）。另查：
(一)上開華南銀行帳戶係被告於92年間申設，有華南商業銀行大
    昌分行96年12月19日(96)華昌存字第96145號函附被告之華
    南銀行帳戶開戶基本資料及存款往來明細表在卷可稽（見偵
    卷第18至20頁）。而詐欺集團成員於96年11月29日以潘英瑞
    申設之0000000000號行動電話聯繫告訴人楊文清，自稱係香
    港人「嚴世宗」，佯稱告訴人楊文清抽中100 萬元之獎金，
    但須先匯部分款項始能領取該筆獎金，楊文清遂依其指示於
    96年11月30日至桃園縣桃園市農會信用部，匯款30萬元至被
    告之華南銀行帳戶內，旋遭提領殆盡等情，業據告訴人楊文
    清於警詢中證述纂詳（見偵卷第8至9頁），並有桃園縣桃園
    市農會匯款回條影本、通聯調閱查詢單、桃園縣政府警察局
    桃園分局大樹派出所受理各類案件紀錄表、受理詐騙帳戶通
    報警示簡便格式表、內政部警政署反詐騙案件紀錄表各1 份
    ，以及華南商業銀行大昌分行97年3 月25日(97)華昌存字第
    97026 號函附存款往來明細表在卷足憑（見偵卷第10、36、
    38、40至41、61至62頁），堪認屬實。
(二)按刑法上之故意，可分為直接故意與不確定故意（間接故意
    ），所謂「不確定故意」，係指行為人對於構成犯罪之事實
    ，預見其發生而其發生並不違背其本意者，刑法第13條第2
    項定有明文。又於金融機構開立之帳戶為個人理財之工具，
    申請開設存款帳戶並無特殊資格限制，一般民眾皆能自由申
    請，亦可同時在不同金融機構申請多數存款帳戶使用，且該
    等帳戶有一定金融交易目的及識別意義，具高度專有性，一
    般人皆有妥為保管帳戶資料，防止他人任意使用之認識，縱
    因特殊情況偶有交付他人使用之需，亦必深入瞭解用途後再
    行提供他人使用，方符常情，且依一般人之社會生活經驗，
    並無使用他人帳戶之必要，佐以近年來利用人頭帳戶詐騙之
    案件層出不窮，媒體及政府無不大力宣導，提醒注意，即若
    不以自己名義申請開立帳戶使用，反向他人蒐集或收購帳戶
    資料，帳戶所有人應可預見其目的係為用以從事詐欺取財等
    財產上犯罪。衡以被告為本件犯行時年約23歲，為智慮成熟
    之成年人，對於前揭詐欺集團成員取得其華南銀行帳戶資料
    ，可能用於詐欺取財，以逃避查緝一節，應有所預見，竟仍
    恣意提供華南銀行帳戶資料供詐欺集團成員使用，其有幫助
    該詐欺集團成員實施詐欺取財犯行之不確定故意甚明。
(三)至被告於本院審理中雖曾一度辯稱其並未申辦華南銀行帳戶
    ，係遺失提款卡及身份證云云。惟查，被告於本院99年7 月
    6 日庭訊中先辯稱係為辦理汽車貸款而交付華南銀行帳戶資
    料（見本院易緝字卷第25頁背面）；嗣於99年7 月23日準備
    程序中改稱伊並未至華南銀行大昌分行開戶，曾遺失身分證
    ，有去辦遺失云云（見本院易緝字卷第50頁）；又於本院99
    年9 月29日審判庭中改稱係遺失提款卡、身分證等，遺失後
    未作任何處理（見本院易緝字卷第75頁背面）；其辯詞前後
    矛盾不一，已難採信。又被告之華南銀行帳戶係於92年間申
    設，其後長期無款項進出，餘額均為0元，迄至96年1月24日
    始轉帳存入10元，而陸續有款項存入、支出，有上開存款往
    來明細表在卷足稽（見偵卷第62頁）；參以被告於華南銀行
    留存之身分證影本發證日期為96年1 月15日（見偵卷第20頁
    ），而被告自96年1 月15日換領身分證後，即無換領身分證
    之紀錄，復有戶役政連結作業系統國民身分證異動資料附卷
    可佐（見本院易緝字卷第66頁）；堪認被告顯係於96年1 月
    24日將款項轉帳存入華南銀行帳戶而重新使用該帳戶，其辯
    稱未申辦該帳戶、係遺失提款卡及身分證云云，顯與卷附事
    證不符，不足採信，本件事證明確，被告犯行堪以認定。
三、論罪科刑：
(一)按刑法上之幫助犯，係指以幫助之意思，對於正犯資以助力
    ，而未參與實施犯罪之行為者而言（最高法院49年台上字第
    77號判例參照）。被告基於幫助他人詐欺取財之不確定故意
    ，將華南銀行帳戶之存摺、提款卡、密碼交付姓名、年籍不
    詳之王姓成年男子，供該人所屬詐欺集團作為詐欺取財之工
    具，並未參與詐欺犯行構成要件之實施。是核被告所為，係
    犯刑法第30條第1項前段、第339 條第1項之幫助詐欺取財罪
    ，依刑法第30條第2 項之規定，應按正犯之刑減輕之。又被
    告前因妨害性自主案件，經臺灣臺中地方法院以93年度少連
    訴字第91號判決判處有期徒刑7 月確定，於94年10月21日執
    行完畢，有臺灣高等法院被告前案紀錄表在卷足稽，其於受
    徒刑之執行完畢後，5 年以內故意再犯本件有期徒刑以上之
    罪，應依刑法第47條第1 項之規定論以累犯，加重其刑，並
    先加重後減輕之。又刑法第28條之共同正犯，係指2 人以上
    共同實行犯罪之行為者而言，幫助他人犯罪，並非實施正犯
    ，在事實上雖有2 人以上共同幫助犯罪，要亦各負幫助罪責
    ，而無適用該條之餘地，刑法上既無「共同幫助」之情，當
    亦無「幫助共同」之可言（最高法院95年度台上字第6767號
    判決意旨參照）；是本件詐欺取財集團成員彼此間雖為共同
    正犯，惟尚無從令被告就正犯之詐欺取財犯行負「幫助共同
    」詐欺取財罪責，附此敘明。
(二)爰依卷附臺灣高等法院被告前案紀錄表等，審酌：被告為高
    職肄業之智識程度，有妨害性自主、詐欺之前案紀錄，提供
    銀行帳戶供不法之徒使用，使詐欺取財之正犯得以隱匿真實
    身份，增添偵查犯罪之困難，告訴人楊文清受騙匯入被告華
    南銀行帳戶之金額達30萬元，所受損害非輕，以及被告犯後
    於係經通緝始到案，於本院審理之初否認犯行，惟終能坦承
    錯誤之態度等一切情狀，量處如主文所示之刑，並諭知易科
    罰金之折算標準，以示懲儆。又按幫助犯係從屬於正犯而成
    立，以正犯已經犯罪為要件，故幫助犯並非其幫助行為一經
    完成即成立犯罪，必其幫助行為或其影響力持續至正犯實施
    犯罪時始行成立；故就幫助犯而言，不僅其追訴權時效、告
    訴期間均應自正犯完成犯罪時始開始進行，即其犯罪究係在
    舊法或新法施行期間，應否為新舊法變更之比較適用，暨其
    犯罪是否在減刑基準日之前，有無相關減刑條例規定之適用
    等，亦應以正犯犯罪行為完成之時點為準據（最高法院96年
    度台非字第253 號判決意旨參照）。查被告提供華南銀行帳
    戶資料予詐欺集團成員之時間，雖係在中華民國九十六年罪
    犯減刑條例所定減刑基準日即96年4 月24日之前，惟本件詐
    欺正犯實行犯罪之時間為96年11月，係在96年4 月24日之後
    ，揆諸前揭說明，自不得依上開減刑條例予以減刑，附此敘
    明。
據上論斷，應依刑事訴訟法第452條、第299條第1 項前段，刑法
第339條第1項、第47條第1條、第30條第1項前段、第2 項、第41
條第1項前段，刑法施行法第1條之1第1項、第2 項前段，判決如
主文。
本案經檢察官謝憲杰到庭執行職務
中    華    民    國    99    年    10    月    13    日
                  刑事第十六庭 審判長法  官  吳俊龍
                                     法  官  湯千慧
                                     法  官  陳蒨儀 

如不服本判決應於收受判決後10日內向本院提出上訴書狀，並應
敘述具體理由；其未敘述上訴理由者，應於上訴期間屆滿後20日
內向本院補提理由書（均須按他造當事人之人數附繕本）「切勿
逕送上級法院」。告訴人或被害人如對於本判決不服者，應具備
理由請求檢察官上訴，其上訴期間之計算係以檢察官收受判決正
本之日期為準。

附錄本判決論罪法條：
刑法第339條第1項
意圖為自己或第三人不法之所有，以詐術使人將本人或第三人之
物交付者，處5 年以下有期徒刑、拘役或科或併科1 千元以下罰
金。

司法院資訊處製作；財團法人民間司法改革基金會備份。
